臺灣高等法院高雄分院刑事判決
111年度交上訴字第7號
上  訴  人  
即  被  告  吳正修


選任辯護人  王俊智律師
上列上訴人因公共危險案件，不服臺灣橋頭地方法院109年度交
訴字第81號，中華民國110年10月14日第一審判決（起訴案號：
臺灣橋頭地方檢察署109年度偵字第8452號、第9493號、109年度
調偵字第494號），提起上訴，本院判決如下：
    主  文
原判決關於駕駛動力交通工具發生交通事故致人傷害而逃逸部分
撤銷。
吳正修駕駛動力交通工具發生交通事故，致人傷害而逃逸，累犯
，處有期徒刑捌月。
    事實及理由
壹、犯罪事實：吳正修於民國109年2月15日下午1點42分左右，
    騎乘車牌號碼000-0000號普通重型機車，沿高雄市路竹區竹
    南街41巷由東往西方向行駛，經過該路段7號東側約80公尺
    處時，其原本應該注意在未劃分向線或分向限制線的道路，
    應靠右行駛，並應注意會車相互之間隔不得少於半公尺，而
    當時並沒有不能注意的情形，但吳正修卻沒有盡到前述注意
    義務而貿然前行，此時李滿堂騎乘車牌號碼000-000號普通
    重型機車，沿同路段對向行駛至該處，也同樣未盡前述注意
    義務，雙方車輛因而發生擦撞，導致李滿堂人車倒地，並受
    有左手橈尺骨骨折、顏面挫擦傷、下唇挫擦傷、四肢多處挫
    擦傷等傷害（過失傷害部分經原審判決公訴不受理確定）。
    吳正修在發生交通事故之後，已經知道其駕駛動力交通工具
    導致他人受傷，卻基於肇事逃逸的犯罪故意，沒有留在現場
    採取必要的救護措施，也沒有留下任何可以聯絡的資料，就
    直接步行離去事故現場。之後警方人員據報前往現場處理，
    再循線查獲上情。
貳、證據能力：本件作為證據使用的相關審判外陳述，檢察官、
    上訴人即被告吳正修（下稱被告）及辯護人在本院審判程序
    中都同意有證據能力（見本院卷第98頁），本院並考量這些
    陳述作成時的情況正常，所取得的過程也沒有瑕疵，且與本
    案相關的待證事實具有關連性，並依法踐行調查證據程序，
    基於尊重當事人對於傳聞證據的處分權，及證據資料越豐富
    越有助於真實發現的理念，故認作為證據應屬適當，依照刑
    事訴訟法第159條之5第1項的規定，這些審判外的陳述都具
    有證據能力。
參、認定犯罪事實所憑之證據及其認定的理由 
一、被告對於犯罪事實的意見：被告在本院審理中，坦白承認其
    有上述駕駛動力交通工具發生交通事故，致人傷害而逃逸犯
    行。
二、本件依據下列各項證據，可以證明被告有犯罪事實欄所載的
    犯罪行為：
  ㈠被告在警詢、偵查、原審及本院審理中的供述、自白（見警1
    卷第3至6頁、警2卷第3至5頁、偵1卷第23至24頁、偵2卷第4
    4頁、交訴卷第114至115、282至283頁、本院卷第58至60、9
    8、109至110頁）：證明本件案發全部過程。
  ㈡告訴人李滿堂在警詢（含道路交通事故談話紀錄表）、偵查
    及原審審理中的陳述（見警1卷第7至13、29至30頁、警2卷
    第7至10頁、偵1卷第24頁、偵2卷第44頁、交訴卷第261至26
    9頁）：證明本件案發全部過程。
  ㈢本件道路交通事故現場圖（見警1卷第23頁）、道路交通事故
    調查報告表（見警1卷第25至28頁）、事故現場照片（見警1
    卷第37至41頁）、高雄市政府交通局車輛行車事故鑑定委員
    會鑑定意見書（見交訴卷第135至136 頁）：證明事故現場
    狀況、事故經過、被告及告訴人就本件車禍事故均有過失等
    事實。
  ㈣告訴人之光雄長安醫院診斷證明書（見警卷第15頁）：證明
    告訴人因本件車禍事故而受有上述傷害。
三、綜上所述，本件事證明確，被告犯罪事實欄所載的犯罪行為
    ，已經足以認定，應依法予以論罪科刑。
肆、論罪科刑及上訴論斷的理由 
一、新舊法比較部分：被告行為之後，刑法第185條之4的規定，
    已於110年5月28日修正公布，並於同年月30日生效施行，該
    規定修正前的內容為：「駕駛動力交通工具肇事，致人死傷
    而逃逸者，處1年以上7年以下有期徒刑」，修正後則為：「
    駕駛動力交通工具發生交通事故，致人傷害而逃逸者，處6
    月以上5年以下有期徒刑；致人於死或重傷而逃逸者，處1年
    以上7年以下有期徒刑。犯前項之罪，駕駛人於發生交通事
    故致人死傷係無過失者，減輕或免除其刑」。因此，依修正
    前的規定，不分行為人的犯罪情節輕重，其法定刑一律為：
    「1年以上7年以下有期徒刑」，修正後則按犯罪情節輕重，
    如行為人致人受一般傷害而逃逸者，其法定刑為：「6月以
    上5年以下有期徒刑」，若行為人致人於死或重傷而逃逸者
    ，其法定刑方為修正前之：「1年以上7年以下有期徒刑」，
    且行為人於發生交通事故致人死傷為無過失時，並可減輕或
    免除其刑。經比較新舊法的結果，修正後的規定降低部分犯
    罪情狀的法定刑，且增加減輕或免除其刑的規定，顯然對被
    告較為有利，依刑法第2條第1項但書規定，本件應適用修正
    後刑法第185條之4的規定。
二、本件被告因騎乘機車有所過失而發生交通事故，導致告訴人
    受傷後逃逸，而告訴人所受傷害尚未達刑法第10條第4項各
    款規定所稱重傷害的程度，故被告的犯罪行為，是犯修正後
    刑法第185條之4第1項前段的駕駛動力交通工具發生交通事
    故，致人傷害而逃逸罪。
三、刑的加重、減輕事由 
　㈠關於累犯加重部分
　⒈被告前因為酒後駕車之公共危險案件，經臺灣橋頭地方法院
    以108 年度交簡字第842號刑事判決，判處有期徒刑2 月、
    併科罰金新臺幣2 萬元確定，所處有期徒刑部分於108 年7
    月17日易科罰金執行完畢，此有臺灣高等法院被告前案紀錄
    表在卷可證。其受有期徒刑執行完畢，於5年內故意再犯本
    件有期徒刑以上之罪，已符合刑法第47條第1項構成累犯的
    要件。
　⒉辯護人雖然主張：被告前案所犯罪名與本案不同，二者罪質
    不同，且被告離開現場的動機值得同情（詳後述），若不能
    因此依刑法第59條規定酌減其刑，量刑即有過重情形，故請
    求不依累犯規定加重其刑。
　⒊司法院釋字第775號就刑法第47條第1項關於累犯規定為解釋
    後，就構成累犯者是否加重其最低本刑，須考量行為人對刑
    罰反應力是否薄弱及有無特別惡性，以避免行為人所受刑罰
    超過其所應該負擔的罪責，使其人身自由因此遭受「罪刑不
    相當」的過苛侵害。而在判斷行為人是否對刑罰反應力薄弱
    及有無特別惡性時，應綜合審酌行為人前、後案的犯罪類型
    、行為態樣是否相同或類似；前案執行完畢與後案發生之時
    間相距長短；前案是故意或過失所犯；前案執行是入監執行
    完畢，或是易科罰金、易服社會勞動而執行完畢；前、後案
    對於他人生命、身體、財產等法益侵害情形如何等事項而為
    判斷（最高法院109年度台上字第5044號刑事判決可作為參
    考）。
　⒋被告上述構成累犯的前案，是於108年7月17日執行完畢，故
    其犯本件犯行的時間距離前案執行完畢相差僅約7月，為刑
    法第47條第1項所規定「5年」期間的前期。又其所犯前案與
    本案之罪名雖有不同，但都屬刑法公共危險罪章的犯罪行為
    ，二罪所保護的法益相仿，且犯罪態樣都以駕駛動力交通工
    具為要件，在罪質上已有類同之處；再者，被告在前案執行
    完畢後不久的時間內，即為本件犯行，可見其未能因前案的
    執行而知道警惕，至於辯護人所稱被告逃離現場的原因，依
    據本案卷證資料，並不全然可採（詳如後述）；此外，被告
    本案所犯乃是法定刑更高的犯行，故其所為實屬變本加厲，
    即使考量其前案乃是易科罰金執行完畢，仍足認其具有特別
    惡性及對刑罰反應力薄弱，而無司法院釋字第775號解釋意
    旨所稱：「依刑法第47條第1項規定加重最低本刑，將導致
    被告所受刑罰超過其所應負擔罪責，使其人身自由因此遭受
    過苛侵害」的狀況存在。因此，辯護人前述主張並不可採，
    本件被告上述犯行，應依刑法第47條第1項規定加重其刑。
　㈡關於刑法第59條規定部分
　⒈被告及辯護人主張：被告自己因為本件車禍事故而受有嚴重
    傷害，再加上其手機受損無法撥打電話求救，剛好被告家中
    所經營的億城汽車材料行就在事故現場附近，走路僅需2分
    鐘，被告在一時害怕驚嚇的狀況下，才會離去現場尋求家人
    協助就醫，故被告離開現場的動機值得同情。又被告事後也
    與告訴人調解成立、彌補告訴人所受損失。故依據被告的具
    體犯罪情狀，本案實屬情輕法重、客觀上足以引起社會上一
    般人的同情，即使宣告最低刑仍嫌過重，故請求依刑法第59
    條規定酌減其刑。
　⒉刑法第59條的酌量減輕其刑，必須犯罪另有特殊原因或情狀
    ，在客觀上足以引起一般同情，而確可憫恕者，認為即使宣
    告法定最低刑，仍嫌過重，或因立法至嚴，確有情輕法重的
    情形，始有其適用。
　⒊被告因本件車禍事故而受有頭部鈍傷併左眉撕裂傷及下巴撕
    裂傷、臉部、雙手、雙膝、左踝等多處挫傷及擦傷、硬膜上
    出血等傷害，有奇美醫院出具的診斷證明書可以證明（見警
    1卷第17頁、偵2卷第85頁）。另被告家中所經營的億城汽車
    材料行位在事故現場附近，步行約2分鐘即可抵達此一事實
    ，也有億城汽車材料行的商業登記資料（見偵2卷第75頁）
    、Google地圖（見交訴卷第305頁）在卷可證。而被告稱其
    手機損壞部分，也提出其手機損壞的照片作為佐證（見本院
    卷第161頁）。然而，本院依據下列事證，認為被告離去事
    故現場的動機，並非單純只有「被告本身傷勢嚴重，手機又
    損壞無法使用，因一時驚慌害怕，故就近至億城汽車材料行
    求助」而已：
　⑴被告自承離去事故現場後，先在途中巧遇友人張勝貴、趙宏
    榮，並於抵達億城汽車材料行時，在門口見到其兄長吳忠信
    （見警2卷第4頁、交訴卷第115頁）；而證人張勝貴、趙宏
    榮、吳忠信3人都證稱有因被告的告知，知道被告在附近與
    他人發生車禍事故（見交訴卷第231至232、240至241、251
    頁）。但依據張勝貴、趙宏榮、吳忠信於原審審理中的證詞
    ，其3人在知道被告與他人發生車禍後，都沒有撥打電話報
    警或叫救護車的舉動（見交訴卷226至260頁）；而吳忠信雖
    然證稱其有至事故現場查看狀況，但並未提及其有向到場的
    員警、救護人員表示肇事離開現場之人為被告（見交訴卷第
    248至260頁），再佐以告訴人證述：發生車禍之後，我曾一
    度昏迷，在救護車抵達時醒過來，當時現場並沒有人表明其
    是另方肇事者的哥哥，之後警察幫我製作筆錄時，我也不知
    道另方肇事者的任何資訊（見交訴卷第264至269頁），及本
    件警方人員在製作道路交通事故調查報告表時，就當事者姓
    名是分別記載「不詳」、「李滿堂」（見警1卷第27頁），
    可知吳忠信即使有到現場查看後續狀況，也顯然沒有向在場
    處理人員表示被告是肇事者。而被告離去事故現場的動機，
    若單純如其所述，別無其他原因，按理其友人或家人應會積
    極協助處理車禍後續事宜，不至於有上述毫無作為的情形發
    生，則被告及其友人、家人是否是特意要使警方人員難以查
    知或延緩查知「被告為肇事者」此一事項？即令人有所疑問
    。
　⑵本件車禍事故是發生在高雄市路竹區，但被告卻在受有前述
    嚴重傷勢的狀況下，不但不留在事故現場等待救護，也未就
    近到事故現場附近的中、大型醫院就醫（例如告訴人所就醫
    、位在高雄市岡山區的光雄長安醫院），反而選擇到距離較
    遠的奇美醫院就醫（位在臺南市永康區）。且被告對於此舉
    ，是以：「我之前都是固定去奇美醫院就醫」、「路竹地區
    沒有像奇美這樣的大醫院」等理由為搪塞，而無法對其傷勢
    嚴重、急需救護卻捨近求遠的不符常情作為提出合理解釋。
    則依據上述事證，被告是否是因擔心到事故現場附近的中、
    大型醫院就醫，容易遭警方人員即時發覺、查獲其為本件肇
    事駕駛，方為前述捨近求遠的就醫行為？更令人感到懷疑。
　⑶依據奇美醫院病歷資料所載，被告至該醫院就診時，不實表
    示自己是因為工作時從二樓高的地方摔下而受傷，完全未提
    及自己發生車禍事故（見交訴卷第57、73、99頁）。而就何
    以謊稱受傷原因，被告雖辯稱：當時我臉部腫起來，沒有辦
    法說話，受傷原因是陪同我前往就醫的友人張勝貴、趙宏榮
    說的，我不知道他們為何為這樣說（見交訴卷第60頁）。但
    被告此部分所辯，與奇美醫院病歷資料所記載，被告受傷原
    因是「患者自述（訴）」並不相符（見交訴卷第57、73、99
    頁）；且被告辯稱其因受傷無法說話，也與前述「張勝貴、
    趙宏榮、吳忠信3人證稱，有因『被告的告知』，知道被告在
    附近與他人發生車禍事故」部分，顯然有所矛盾；況且，即
    使被告受傷原因確實是由其友人張勝貴、趙宏榮代為陳述，
    則在其2人已經知道被告是因發生車禍事故而受傷的狀況下
    ，若非被告的授意，其2人又有何必要向奇美醫院人員隱瞞
    被告實際的受傷原因？綜合上述事證，足見被告顯有刻意向
    奇美醫院人員隱瞞其是因車禍而受傷的情形。又發生車禍事
    故受傷，就一般正常狀況而言，並不是有損名譽、會特意避
    免讓他人知道的事情，故被告上述隱瞞受傷原因的行為，按
    理也當與「避免遭警方人員即時發覺、查獲其為本件肇事駕
    駛」有關。　　
　⑷本件車禍事故發生之後，雖因被告所騎乘的機車遺留在事故
    現場（該機車的登記車主為被告母親），而使警方事後能有
    相當機會查知本件車禍是由被告騎乘該機車肇事。但就實務
    案例而言，類似此種狀況仍選擇逃逸離去者，並非罕見，而
    其常見之動機有：企圖尋找他人頂替、因酒駕肇事而逃避接
    受酒測等。本件依據卷內事證，雖無法查知被告是否具有前
    述企圖找人頂替、逃避酒測等動機，但綜合前述多項事證，
    既可證明被告有刻意避免遭警方人員即時發覺、查獲其為本
    件肇事駕駛的情形，則至少可以證明其逃逸離去現場的動機
    ，並非如其所述，只是單純的「本身傷勢嚴重，手機又損壞
    無法使用，因一時驚慌害怕，故就近至億城汽車材料行求助
    」。從而，被告及辯護人據此主張：「被告離開現場的動機
    值得同情」，顯不可採。
　⒋本院考量「駕車、騎車與他人發生交通事故後，需留在現場
    處理後續事宜」此一事項，已經宣導多年，故只要是具有一
    般智識能力及社會歷練的人，都有所瞭解。而被告案發時為
    心智成熟的成年人，且表示自己的學歷為大學畢業（見本院
    卷第110至111頁），在本院審理中也能夠應答自如，可見其
    智識能力並沒有不如一般正常人的情形，對上述事項，自然
    無法推稱不知，卻仍然於本件車禍事故發生後逃逸離去，且
    如前所述，其犯罪動機及犯罪情狀，在客觀上並沒有足以引
    起一般同情之處。另被告事後雖與告訴人調解成立，並獲得
    告訴人的諒解（見交訴卷第213至215頁的調解筆錄、交訴卷
    第181頁的撤回告訴暨刑事陳述狀）。但本件車禍事故發生
    後，告訴人曾一度陷入昏迷，此經其證述如前，且本件事故
    地點為人車較少的巷道，故被告逃離現場的行為，實已對告
    訴人生命、身體安全造成相當程度的風險，再綜合審酌告訴
    人傷勢不輕等本案相關犯罪情節，與被告上述犯行之法定刑
    、處斷刑相互對照，本院也認為並無即使宣告法定最低度刑
    仍嫌過重或情輕法重的狀況，自無從依刑法第59條規定予以
    酌減其刑。因此，被告及辯護人此部分主張，尚難予以採認
    。
四、原審就被告上述駕駛動力交通工具發生交通事故，致人傷害
    而逃逸犯行，認為犯罪事證明確 ，因此論處被告罪刑，雖
    然有其依據，然而：
　㈠修正後刑法第185條之4第2項規定：「犯前項之罪，駕駛人於
    發生交通事故致人死傷係無過失者，減輕或免除其刑」，而
    將行為人「就發生交通事故無過失」，列為此一犯行之減輕
    或免除其刑事由，可知行為人就交通事故發生之過失情節、
    被害人是否亦有過失等事項，乃屬此一犯行之重要量刑因子
    （於上述法律修正前，此部分亦屬判斷行為人是否「犯罪情
    節輕微，為避免罪刑不相當，應適用刑法第59條規定酌減其
    刑」的審酌事項之一）。告訴人就本件交通事故的發生，存
    有與被告相同的過失，已如前述，原審就此部分也為相同的
    認定，但在量刑時，對於「告訴人就本件交通事故亦有過失
    」此一有利於被告的事項，並未加以審酌，略有未合。
　㈡被告在原審審理期間，並未坦承本件駕駛動力交通工具發生
    交通事故，致人傷害而逃逸犯行，於提起上訴之後，已經坦
    承此一犯行而顯露悔意，就此與被告犯後態度有關之有利量
    刑事項，原審在判決時無法予以考量，其所為的量刑結果不
    免有略欠周全之未妥。
　㈢從而，被告以原審漏未依刑法第59條規定酌減其刑，並請求
    不依刑法第47條第1項規定加重其刑為由而提起上訴，雖無
    理由，但其以原審判決量刑過重為由而提起上訴部分，則有
    理由，自應由本院將原判決關於駕駛動力交通工具發生交通
    事故，致人傷害而逃逸部分予以撤銷改判。
五、本院綜合考量以下事項，就被告上述犯行，判處主文欄所記
    載的刑度：
　㈠被告肇事時所駕駛的交通工具是普通重型機車，肇事地點為
    人車較少的巷道，而其肇事原因是未注意靠右行駛及於會車
    時保持半公尺以上的間隔，但告訴人就本件車禍事故的發生
    ，也與被告有相同的過失，並使被告受有前述傷害。
　㈡告訴人因為被告騎乘機車肇事而受有前述傷害，並曾一度昏
    迷，且肇事地點為人車較少的巷道，故被告逃離現場的行為
    ，對於告訴人的生命、身體安全，已經造成相當程度的風險
    。
　㈢被告於本案偵查、原審審理過程中，均否認本件駕駛動力交
    通工具發生交通事故，致人傷害而逃逸犯行，是直到本院審
    理期間方坦承犯行，但仍對逃逸動機未能據實以告；另被告
    於原審審理時，就已經與告訴人調解成立，並獲得告訴人的
    諒解等犯後態度。
　㈣依據臺灣高等法院被告前案紀錄表所載，被告除前述構成累
    犯的前科紀錄外，於本案發生前，並無其他犯罪經法院判處
    罪刑確定的紀錄（但於本案發生後，又有酒後駕車之公共危
    險案件經法院判處罪刑確定的情形）之素行狀況。
　㈤被告學歷為大學畢業的智識程度、從事送貨工作、其他家庭
    及平日生活狀況（參見本院卷第110至111 頁的被告陳述，
    及本院卷第125至159頁所示由被告提出之戶籍謄本、家人身
    心障礙證明、護理之家收據、診斷證明書、捐款資料）及其
    他刑法第57條各款所規定的事項。
伍、被告及李滿堂被訴過失傷害部分，經原審判決公訴不受理後
    ，因檢察官、被告及李滿堂均未上訴而確定，故此部分不屬
    於本院審判的範圍，併予說明。
據上論斷，應依刑事訴訟法第369 條第1 項前段、第364 條、第
299 條第1 項前段，判決如主文。 　　　　   
本案經檢察官陳麗琇提起公訴，檢察官楊慶瑞到庭執行職務。
中　　華　　民　　國　　111 　年　　3 　　月　　29　　日
                  刑事第四庭    審判長法  官  黃建榮
                                      法  官  李嘉興
                                      法  官  陳君杰
以上正本證明與原本無異。
如不服本判決應於收受本判決後20日內向本院提出上訴書狀，其
未敘述上訴理由者，並得於提起上訴後20日內向本院補提理由書
狀（均須按他造當事人之人數附繕本）「切勿逕送上級法院」。
中　　華　　民　　國　　111 　年　　3 　　月　　29　　日
　　　　　　　　　　　　　　　　　　　書記官　吳璧娟　　
附錄本判決論罪科刑法條：
修正後中華民國刑法第185條之4
駕駛動力交通工具發生交通事故，致人傷害而逃逸者，處6 月以
上5 年以下有期徒刑；致人於死或重傷而逃逸者，處1 年以上7
年以下有期徒刑。
犯前項之罪，駕駛人於發生交通事故致人死傷係無過失者，減輕
或免除其刑。